【裁判字號】    98,訴,680
【裁判日期】    990120
【裁判案由】    偽造有價證券
【裁判全文】
臺灣屏東地方法院刑事判決               98年度訴字第680號
公  訴  人  臺灣屏東地方法院檢察署檢察官
被      告  甲○○
選任辯護人  張啟祥律師
上列被告因偽造有價證券案件，經檢察官提起公訴（98年度偵續
字第22號），本院判決如下：
    主  文
甲○○連續犯偽造有價證券罪，處有期徒刑壹年捌月，緩刑年
，未扣案如附表一所示之本票上關於偽造共同發票人「華黃仔
」部分及扣案如附表二所示之本票上關於偽造共同發票人「華黃
仔」部分均沒收。
    事  實
一、甲○○因急需現款週轉，於民國82年12月6 日，至乙○○位
    於高雄市○○○路535 號10樓之5 住處，向乙○○借款新臺
    幣（下同）10萬元，因乙○○要求本票上須經有財力者擔保
    始允諾借貸，甲○○為順利向乙○○借款，竟基於意圖供行
    使之用偽造有價證券之犯意，在如附表一所示，票據號碼為
    063765號、發票日為82年12月6 日、面額10萬元之本票上，
    偽造其母「華黃仔」之署名1 枚，使華黃仔成為共同發
    票人，並持之交予乙○○作為借款之擔保；又於83年1 月19
    日，再度至乙○○上開住處，欲向乙○○借款10萬元，為因
    應乙○○擔保之要求，而續承前開意圖供行使之用偽造有價
    證券之犯意，在如附表二所示，票據號碼為186765號、發票
    日為83年1 月19日、面額10萬元之本票上，偽造「華黃仔
    」之署名及指印各1 枚，使華黃仔成為共同發票人，並持
    之交予乙○○作為借款之擔保。嗣因甲○○未按時還款，乙
    ○○持上開本票向本院請求甲○○清償債務，於民事調解程
    序中，華黃仔否認有授權甲○○在上開本票上簽名，否認
    其擔任甲○○之共同發票人，始悉上情。
二、案經乙○○訴請臺灣屏東地方法院檢察署檢察官偵查起訴。
    理  由
一、證據能力部分：
  (一)被告以外之人於審判外向法官所為之陳述，得為證據，刑事
    訴訟法第159 條之1 第1 項定有明文。依本條項文義及立法
    理由顯示，此處法官不限於本案之法官，尚包括他案之法官
    ，據此，證人即本院民事庭調解委員徐水英於本院97年度屏
    調小字第1 號請求撤銷調解事件中於承審法官面前所為證述
    （見該案影卷第29-31頁），自有證據能力。
  (二)按被告以外之人於偵查中向檢察官所為之陳述，除顯有不可
    信之情況者外，得為證據，刑事訴訟法第159 條之1 第2 項
    定有明文。此因檢察官與法官同為司法官署，且檢察官代表
    國家偵查犯罪，依法有訊問被告、證人及鑑定人之權力，依
    法亦對被告有利不利之情形均應注意，是以，被告以外之人
    前於偵查中已具結而為陳述，除顯有不可信之情況之理由外
    ，該證人於偵查中之陳述，自得作為證據。經查，證人即告
    訴人乙○○於偵查中所為陳述（見偵續卷第26-27 頁），係
    被告以外之人於審判外之言詞陳述，原不具證據能力，惟證
    人於偵查中向檢察官所為之陳述，業經證人依法具結，本院
    審酌其陳述時之外在環境，並何無顯不可信之情況，揆諸上
    開說明，應認上開證人於偵查中向檢察官所為之陳述，具有
    證據能力。
  (三)按被告以外之人於審判外之陳述，雖不符前4 條之規定，而
    經當事人於審判程序同意作為證據，法院審酌該言詞陳述或
    書面陳述作成時之情況，認為適當者，亦得為證據。當事人
    、代理人或辯護人於法院調查證據時，知有第159條第1項不
    得為證據之情形，而未於言詞辯論終結前聲明異議者，視為
    有前項之同意，刑事訴訟法第159 條之5 定有明文。本件其
    餘所引具傳聞性質之證據，當事人均未爭執其證據能力，亦
    未於本案言詞辯論終結前對證據能力聲明異議，依上開規定
    ，視為當事人及辯護人同意作為證據，且經本院審酌該等證
    據作成時之情況及證據取得過程等節，認亦適宜作為證據，
    自得為本件裁判基礎之證據資料。
二、訊據被告甲○○對於上開犯罪事實均供承不諱，並有證人即
    告訴人乙○○於偵查中之證述（見偵續卷第26-27 頁）與證
    人即本院民事庭調解委員徐水英於本院97年度屏調小字第1
    號請求撤銷調解事件中之證述（見該案影卷第29-31 頁）在
    卷可資佐證，復有附表一所示之本票影本1 紙（見偵卷第15
    頁）及附表二所示之本票正本1 紙（見偵續卷第49頁）在卷
    可考，足認被告上開任意性自白核與客觀事實相符，應堪信
    採。綜上，本件事證已臻明確，被告犯行可以認定，自應依
    法論科。
三、按行為後法律有變更者，適用行為時之法律；但行為後之法
    律有利於行為人者，適用最有利於行為人之法律，刑法第2
    條第1 項定有明文。上開規定係規範行為後法律變更所生新
    舊法律比較適用之準據法。而比較時應就罪刑有關之事項，
    如共犯、未遂犯、想像競合犯、牽連犯、連續犯、結合犯，
    以及累犯加重、自首減輕及其他法定加減原因，如身分加減
    與加減例等一切情形，綜合全部罪刑之結果而為比較，予以
    整體適用（最高法院95年度第8 次刑事庭會議決議參照）。
    本件被告行為後，刑法業於94年2 月2 日修正公布，於95年
    7 月1 日施行，自應就被告行為前、後相關法律比較新舊法
    以決定應適用之法律：
  (一)刑法第201 條第1 項之法定罰金刑下限：修正後刑法第33條
    第5 款規定：「罰金: 新臺幣1,000 元以上，以百元計算之
    」，修正前之刑法同條款則規定：「罰金：1 元以上」（依
    罰金罰鍰提高標準條例第1 條規定應為銀元10元，即新臺幣
    30元）。故依修正後之規定，刑法第201 條第1 項之罰金刑
    下限已經提高，新舊法比較結果，以修正前之舊法對被告較
    為有利。
  (二)刑法第56條連續犯之規定：按刑法第56條有關連續犯之規定
    ，業於修正後廢除，此刪除雖非犯罪構成要件之變更，但顯
    已影響行為人刑罰之法律效果，自屬法律有變更。蓋被告數
    行為觸犯同一之罪名者，如適用新法，除集合犯、接續犯等
    實質上一罪外，均應一罪一罰，而依舊法之規定，則能論以
    連續犯之裁判上一罪，自以舊法對被告較為有利。
  (三)經綜合比較新舊刑法之規定後可知，修正後之刑法規定並未
    有利於被告，依刑法第2 條第1 項前段規定，仍應適用被告
    行為時之刑法規定處斷。
  (四)犯罪在新法施行前，新法施行後，緩刑之宣告，應適用新法
    第74條之規定（最高法院95年度第8 次刑事庭會議決議參照
    ）。是緩刑之規定，應逕行適用裁判時之新法，併此指明。
四、論罪科刑部分：
  (一)核被告所為係犯刑法第201 條第1 項之意圖供行使之用而偽
    造有價證券罪。被告偽造「華黃仔」署名及指印之行為為
    偽造有價證券之部分行為，偽造有價證券後持以行使，其行
    使有價證券之低度行為，為偽造之高度行為所吸收，均不另
    論罪。被告先後2 次意圖供行使之用而偽造有價證券罪，時
    間緊接，觸犯犯罪構成要件相同之罪名，顯係基於概括犯意
    為之，為連續犯，應依修正前刑法第56條規定論以一罪，並
    依法加重其刑。參酌被告因需錢孔急，一時情急失慮而在附
    表一、二所示之本票上偽造其母「華黃仔」為共同發票人
    ，而上開2 張本票之金額各僅10萬元，所生危害非鉅，更與
    一般擾亂金融秩序之經濟犯罪迥異，因認被告之犯罪情節，
    若以所犯本案最輕法定刑期有期徒刑3 年論科，客觀上以一
    般國民生活經驗法則為之檢驗，應屬情輕法重，且足以引起
    一般人之同情，本院因認被告犯罪情狀尚堪憫恕，即處以法
    定最低刑度，猶嫌過重，爰依刑法第59條規定，減輕其刑，
    本件被告所犯之罪，同有刑度加重與減輕事由，應依法先加
    後減之。茲審酌被告素行尚佳，無不良前科，此有臺灣高等
    法院被告前案紀錄表1 份在卷可按，又附表二所示之本票，
    告訴人於本院民事庭另行起訴請求被告返還借款，惟經本院
    民事庭認定告訴人乙○○並未交付10萬元借款予被告明確，
    有本院98年度屏小字第124 號屏東簡易庭小額民事判決正本
    1 份（見本院卷第27-28 頁）、本院98年度小上字第25號裁
    定正本1 份（見本院卷第30-31 頁）在卷可稽，並經本院調
    取該案全部卷宗核閱無誤；而附表一所示之本票，告訴人已
    與被告調解成立，並循強制執行程序實際獲償達392,854 元
    ，有臺灣屏東地方法院調解筆錄影本1 紙（見本院卷第45
    頁）、民事聲請強制執行狀影本1 份（見本院卷第44頁）及
    臺灣銀行屏東分行98年1 月6 日屏東營字第09800000711 號
    函影本1 紙（見本院卷第53頁）在卷可考，並經本院調取本
    院97年度執字第15471 號清償債務執行事件全卷查閱無誤，
    是告訴人所獲償之金額，已遠超本件2 張本票票面金額總和
    甚鉅，堪認告訴人所受損害已經填補，另參以被告於本院審
    理中坦承犯行，犯後態度非差等一切情狀，就其所犯量處如
    主文所示之刑，以資懲儆。查被告未曾因故意犯罪受有期徒
    刑以上刑之宣告，有上開前案紀錄表1 份附卷可稽，其經此
    起訴、審判罪刑宣告後，當知所警惕，信無再犯之虞，本院
    綜合各情，認所宣告之刑以暫不執行為適當，爰宣告緩刑3
    年，以啟自新。
  (二)按偽造之本票固應依刑法第205 條規定宣告沒收，惟如發票
    人有2 人以上，其中僅部分發票人係偽造，對於真正發票人
    部分並非無效，自不得沒收，而票據權利之行使與票據本身
    不能分離，於此情形法院為沒收之宣告時，僅諭知偽造部分
    （即偽造發票人部分）沒收即可，不得將該紙票據全部宣告
    沒收，剝奪合法持有人對於真正發票人之權利（最高法院89
    年度台上字第2017號判決意指參照）。是本案如附表一、二
    所示被告以其本人及冒用「華黃仔」名義共同發票之本票
    ，僅「華黃仔」共同發票部分係屬偽造，被告為發票人部
    分則仍屬有效之票據，不在應依法沒收之列，爰僅就上開本
    票上關於偽造共同發票人「華黃仔」部分，依刑法第205
    條之規定宣告沒收（附表一所示之本票雖未扣案，然無從證
    明已滅失）。另按偽造有價證券上所偽造之印文，係屬偽造
    有價證券之一部分，已因偽造有價證券之沒收而包括在內，
    故不重為沒收之諭知（最高法院89年度台上字第3757號判決
    意旨參照）。是被告偽造共同發票人「華黃仔」部分既經
    宣告沒收，則其所偽造共同發票人「華黃仔」之署名及指
    印，自不另重複宣告沒收，附此指明。
據上論斷，應依刑事訴訟法第299 條第1 項前段，刑法第2 條第
1 項前段、刑法第201 條第1 項、第59條、第74條第1 項第1 款
，第205 條，修正前刑法第56條，刑法施行法第1 條之1 ，判決
如主文。
中    華    民    國    99    年    1     月    20    日
                  刑事第五庭  審判長法  官  石家禎
                                    法  官  陳秀慧
                                    法  官  程士傑
以上正本證明與原本無異。
如不服本判決應於收受判決後10日內向本院提出上訴書狀，並應
敘述具體理由；其未敘述上訴理由者，應於上訴期間屆滿後20日
內向本院補提理由書（均須按他造當事人之人數附繕本）「切勿
逕送上級法院」。
中    華    民    國    99    年    1     月    20    日
                                    書記官  孫秀桃
附錄論罪科刑法條：
中華民國刑法第201條第1項
意圖供行使之用，而偽造、變造公債票、公司股票或其他有價證
券者，處3 年以上10年以下有期徒刑，得併科3 千元以下罰金。
附表一
┌──┬────┬────┬─────┬────┬─────────┐
│票據│發票人  │票據號碼│ 票面金額 │ 發票日 │ 備註             │
│種類│        │        │（新臺幣）│        │                  │
├──┼────┼────┼─────┼────┼─────────┤
│本票│甲○○  │063765  │  10萬元  │民國82年│未扣案            │
│    │華黃仔│        │          │12月6日 │                  │
└──┴────┴────┴─────┴────┴─────────┘
附表二：
┌──┬────┬────┬─────┬────┬─────────┐
│票據│發票人  │票據號碼│ 票面金額 │ 發票日 │ 備註             │
│種類│        │        │（新臺幣）│        │                  │
├──┼────┼────┼─────┼────┼─────────┤
│本票│甲○○  │186765  │  10萬元  │民國83年│扣案，見偵續卷第49│
│    │華黃仔│        │          │1 月19日│頁                │
└──┴────┴────┴─────┴────┴─────────┘

司法院資訊處製作；財團法人民間司法改革基金會備份。
